【裁判字號】    97,自,146
【裁判日期】    990705
【裁判案由】    偽造文書等
【裁判全文】
臺灣臺北地方法院刑事判決               97年度自字第146號
自  訴  人  乙○○
自訴代理人  薛進坤律師
被      告  甲○○
            丙○○
共      同
選任辯護人  張曼隆律師
上列被告等因偽造文書等案件，經自訴人提起自訴，本院判決如
下：
    主  文
本件自訴不受理。
    理  由
一、自訴意旨如附件刑事自訴狀、刑事補充理由暨聲請調查證據
    狀、刑事補充理由二、三、四、五、六狀影本所載。
二、按犯罪之被害人，得提起自訴，刑事訴訟法第319條第1項前
    段定有明文。且按「刑事訴訟法上所稱之犯罪之被害人，係
    指因犯罪而直接受害之人而言。」（最高法院68年台上字第
    214號判例要旨參照），是非犯罪當時之直接被害人依法自
    不得提起自訴。次按不得提起自訴而提起者，應諭知不受理
    之判決，且不受理之判決，得不經言詞辯論為之，此項規定
    於自訴程序亦準用之，刑事訴訟法第307條、第334條、第34
    3條分別定有明文。
三、本件自訴人乙○○自訴被告甲○○、丙○○等涉有行使偽造
    私文書、使公務員登載不實、侵占、業務侵占等犯嫌，無非
    係以祭祀公業鄭良卿派下子孫系統表（造報資料）、坡內坑
    段新興小段43-8地號及26-3地號台帳簿資料、民國（下同）
    70年祭祀公業鄭若源造報資料、祭祀公業鄭若源財產清冊之
    土地登記謄本、祭祀公業鄭若源派下員名冊、鄭祖宗流聯第
    49、82頁、自訴人祭拜鄭若源之神祖牌位照片、被告於72年
    1月10日提出之異議書、97年2月23日「鄭仁坤」之授權書及
    祭祀公業清理要點等資為論據。訊據被告甲○○矢口否認有
    何犯行，辯稱：自訴人並非祭祀公業鄭若源派下員，其亦未
    犯罪等語。惟查：
（一）自訴人之叔父鄭貴子、堂叔伯鄭金息、鄭土龍、堂兄弟鄭
      義芳等29人，前曾於71年間，同以鄭良卿子孫系統表、鄭
      良卿派下員名冊等為據，以渠等為鄭若源之派下員自居，
      而對被告丙○○、甲○○等人向本院民事庭提起確認派下
      權存在之訴，經本院以71年訴字第4290號判決駁回原告之
      訴，而原告鄭貴子等人不服，並向臺灣高等法院提起上訴
      ，嗣經臺灣高等法院以72年度上字第135號駁回上訴確定
      等情，有前開本院及臺灣高等法院判決影本附卷可稽。
（二）參諸前揭臺灣高等法院72年度上字第135號判決理由：「
      一本件上訴人主張之事實，固據提出鄭良卿子孫系統表、
      臺北市政府函及公告等件為證，惟查上訴人編造此項系統
      表，未提出任何依據（按臺北市政府民政局函係命上訴人
      更正系統表、公告亦係該系統表），且其所刊登於青年戰
      士報之公告將鄭良卿之曾孫『鄭孫擬』列為絕嗣，其後又
      將『鄭孫擬』列為有五子，而於原審審理中，初謂鄭若元
      （鄭承亨）為鄭良卿之次子，繼又謂鄭若元（鄭承亨）為
      鄭良卿之孫子，更足證此項系統表係其憑空任意所編造，
      不能認為有證據力。」等語，是該系統表既屬偽造，足認
      自訴人主張依該系統表其為祭祀公業鄭若源之派下員，顯
      無理由。二祭祀公業之設立均有其設立人，有於分割家產
      （包括遺產）之際抽出一部而設立者，亦有分財異居之子
      孫提供其私人財產而設立者，前者必有『鬮分字』，後者
      則有『合約字』，上訴人並不能提出其祖先設立『祭祀公
      業鄭若源』之『鬮分字』或『合約字』，縱認上訴人等為
      鄭若源祖父鄭良卿派下之子孫，如上訴人等之祖先未參加
      『祭祀公業鄭若源』之設立，仍非『祭祀公業鄭若源』之
      派下。況祭祀公業設立之主要目的在祭祀祖先，『祭祀公
      業鄭若源』設立以數十年之久，該祭祀公業每年之忌辰祭
      及年祭上訴人等是否參加祭拜，以及祭產之孳息如何分配
      ，上訴人均不能提出任何證據。」等語，足見上揭案件中
      上訴人鄭貴子等人並非祭祀公業鄭若源之派下員，而自訴
      人與鄭貴子為叔姪關係，自亦非祭祀公業鄭若源之派下員
      ，足證自訴人尚不得以被害人自居據以提起自訴。
（四）自訴人雖提出其祖先「鄭若元」之神主牌位照片、鄭祖宗
      流聯等資為論據，然觀之自訴人祖先之神主牌位上，其先
      祖之姓名乃「鄭若元」，與祭祀公業「鄭若源」不同，不
      能證明自訴人為「鄭若源」之派下員子孫；又自訴人所提
      之「鄭祖宗流聯」為私文書，其內容是否真正，尚乏憑據
      ，亦難以證明自訴人即為鄭若源之派下員子孫。此外，自
      訴人亦無提出其他證據足以證明其確係祭祀公業鄭若源之
      派下員，是自訴人尚不得以犯罪之直接被害人自居而提起
      自訴。
（五）綜上所述，本件有關確認派下權之訴訟，業經台灣高等法
      院判決認定自訴人並無派下權確定，自訴人所提證據均無
      法證明其確有派下權，則自訴人自非其所訴犯罪事實之直
      接被害人，依法不能提起自訴。揆諸上開說明，自應為自
      訴不受理之諭知。
四、被告丙○○經合法傳喚未到庭，有送達證書附卷可憑，雖辯
    護人稱被告丙○○患有糖尿病、右側下肢已截肢，目前住於
    財團法人豐榮護理之家，24小時均需人照顧，故未能出庭，
    並提出台北市立萬芳醫院診斷證明書為證云云。然依辯護人
    所提診斷證明書所載，被告雖患有前開疾病，然其精神狀況
    仍屬正常，行動不便可以輪椅代步，並無不能到庭應訊之情
    事，應認被告丙○○未到庭並無正當理由，本院就被告丙○
    ○部份爰不待其陳述，逕為自訴不受理之諭知。
五、據上論斷，應依刑事訴訟法第334條、第343條、第307條、
    第306條，判決如主文。
中    華    民    國    99    年     7    月     5    日
                  刑事第十二庭  審判長法  官  李英豪
                                      法  官  楊台清
                                      法  官  曾正龍
上正本證明與原本無異。
如不服本判決應於收受送達後10日內向本院提出上訴書狀，並應
敘述具體理由；其未敘述上訴理由者，應於上訴期間屆滿後20日
內向本院補提理由書（均須按他造當事人之人數附繕本）「切勿
逕送上級法院」。告訴人或被害人如對於本判決不服者，應具備
理由請求檢察官上訴，其上訴期間之計算係以檢察官收受判決正
本之日期為準。
                                      書記官  彭自青
中    華    民    國    99    年    7     月    6     日

司法院資訊處製作；財團法人民間司法改革基金會備份。
